【裁判字號】    98,台上,4331
【裁判日期】    980730
【裁判案由】    違反公職人員選舉罷免法
【裁判全文】
最高法院刑事判決            九十八年度台上字第四三三一號
上  訴  人  甲○○
選任辯護人  廖修譽律師
上列上訴人因違反公職人員選舉罷免法案件，不服台灣高等法院
中華民國九十八年三月二十六日第二審更審判決（九十七年度重
上更(四)字第七一號，起訴案號：台灣板橋地方法院檢察署八十九
年度偵緝字第一一四四號、九十年度偵字第六一九一號），提起
上訴，本院判決如下：
    主  文
上訴駁回。
    理  由
按刑事訴訟法第三百七十七條規定：上訴於第三審法院，非以判
決違背法令為理由不得為之；是提起第三審上訴，應以原判決違
背法令為理由，係屬法定要件；如果上訴理由書狀並未依據卷內
訴訟資料具體指摘原判決不適用何種法則或如何適用不當，或所
指摘原判決違法情事，顯與法律規定得為第三審上訴理由之違法
情形不相適合時，均應認其上訴為違背法律上之程式，予以駁回
。本件原判決撤銷第一審就上訴人甲○○意圖使候選人不當選，
以文字傳播不實之事，足以生損害於公眾及他人部分所為之科刑
判決，就該部分改判仍論處上訴人意圖使候選人不當選，以文字
傳播不實之事，足以生損害於公眾及他人罪刑（處有期徒刑四月
，如易科罰金，以銀元三百元即新台幣九百元折算一日，褫奪公
權一年；減為有期徒刑二月，如易科罰金，以銀元三百元即新台
幣九百元折算一日，褫奪公權一年；第一審判決另論處上訴人散
布文字，指摘足以毀損他人名譽之事部分，屬不得上訴於第三審
之案件，業經原法院上訴審駁回上訴人在第二審之上訴確定）。
上訴人之上訴意旨略稱：（一）依原判決理由記載：「被告（即
上訴人，下同）核對張通寶造具907 戶拆遷戶名冊及『第十四期
蘆洲市南港子市地重劃區配合經濟部水利署執行台北防洪初期治
理工程三重堤防與二重疏洪道三重地區拆遷戶安置計畫辦理抵費
地配售抽籤作業之抵費地配售名冊』、『台北縣三重重陽橋引道
附近地區市地重劃區抵費地配售清冊』、『新莊市頭前市地重劃
區配售二重疏洪道三重地區拆遷戶名冊』，固有張寶平等人未設
籍、何新傳等人偽造署押、以豬舍、鴿舍、水井、水塔等違章建
物等名義，列入配地名冊中……故縱使張通寶等人造具之拆遷戶
名冊有部分疏失不實，因專案小組審理拆遷戶安置配售資格，係
依台北縣政府核發拆遷戶證明為審查認定之依據，並因公告期間
異議，迭經專案小組新增、減配售，自難依陳照郎轉提張通寶造
具之907 （戶）拆遷戶名冊稍有違誤及於專案小組第一次會議上
之發言，遽認陳照郎有圖謀私利之事實」，足認原審已確認張通
寶所造具透過告訴人陳照郎提出之系爭名冊中，有部分疏失不實
之處。原判決甚至就該項不實造成之效果，於理由內另記載：「
張通寶造具907 （戶）拆遷戶名冊中，縱有浮報人頭戶以侵占其
他合法戶數權益之情事存在，遭致民眾質疑台北縣政府核發拆遷
證明之合法性及正確性，此乃台北縣政府辦理二重疏洪道拆遷證
明之查證工作未確實，各申報拆遷戶個人有無虛報，牽涉申報戶
己身是否違法之問題」，俱顯示本件確有弊案存在。則本件經原
審調查結果，既顯屬有弊，且本件弊情之所以發生，乃起因於告
訴人提交不實之拆遷戶名冊，上訴人為揭發弊端所為之陳述，顯
非司法院大法官釋字第五０九號解釋所稱之「真正惡意原則」；
原判決既執「真正惡意原則」，作為判斷之依據，又謂：「提
交該名冊之告訴人，與該名冊是否實在無關」，顯然違背經驗法
則。（二）依據原判決理由內記載：「台灣省政府建設廳民國八
十二年一月六日（82）建六字第４４１０號函：『主旨：檢送【
三重堤防與二重疏洪道三重地區拆遷戶安置】拆遷戶清冊一式共
十二冊，請惠依本廳八十一年十二月二十九日召集會議決定辦理
。說明：一依據八十一年十二月二十九日召開主旨第一次會議議
程中由陳照郎省議員提供（清冊係張通寶先生造具）辦理』」、
「陳照郎於專案小組第一次會議時，曾發言：本案已拖延很久，
不宜作拆遷戶意願調查。七十八年協調會請張通寶等三位拆遷戶
協助造具符合拆遷戶證明者之名冊，嗣後再增加者將不多，其中
被冒名或偽造而參加莊傳集中興建住宅係被害者應予安置配售。
貸款八十萬元及第一年政府補貼利息繳清者，應予安置配售。拆
遷戶資格及都市計畫變更之審議請同步審議」，足認系爭不實名
冊，確係由告訴人提出，告訴人復於提出後之相關會議中發言主
張該清冊之內容無須再做調查等語，而告訴人所提出之選舉文宣
內，亦坦言其為二重疏洪道拆遷戶爭取配售五十坪土地之過程，
揆諸經驗法則，告訴人若不知該名冊內容，於前揭會議中，何能
針對該名冊是否仍須調查乙事發言﹖足見告訴人明知該名冊內容
不實。況以系爭不實名冊浮報圖利，乃集體性犯罪，告訴人為共
同正犯之一，原審應查明相關涉案人等後移送偵辦；詎原審不予
處理，以：「因專案小組審理拆遷戶安置配售資格，係依台北
縣政府核發拆遷戶證明為審查認定之依據，並因公告期間異議，
迭經專案小組新增、減配售，自難依陳照郎轉提張通寶造具之90
7 （戶）拆遷戶名冊稍有違誤及於專案小組第一次會議上之發言
，遽認陳照郎有圖謀私利之事實」，為告訴人脫罪，反入舉發本
件弊案之上訴人於罪，上訴人何能甘服。（三）原判決雖謂：「
『弊案--陳照郎騙選票、改法令、搶民地』等文字，觀諸所使用
之『騙』、『改』、『搶』文字，流於非理性用詞，並凸顯陳照
郎背離常規、涉有貪贓枉法之行徑，自非本於監督政治或社會活
動而為客觀、中肯、適當之評論」、「依台灣省議會陳議員照郎
代表受理『台北縣二重疏洪道拆遷戶張通寶先生等陳情案』八十
年十二月二十三日之協商會議紀錄結論(一)二重疏洪道三重地區拆
遷戶，經內政部於七十八年二月一日以台（78）內地字第６６２
５９０號函同意以三重市○○○○道附近，蘆洲南港子段及新莊
頭前地區之三處農業區土地予以重劃，並以重劃後之抵費地以每
戶『五十坪』為單位，分別配售予各拆遷戶以安置，『首度』提
出重劃後之抵費地以『五十坪』為單位配售予各拆遷戶，亦即於
八十年間即有拆遷戶要求抵費地以每戶『五十坪』配售予各拆遷
戶以安置，並非陳照郎於專案小組第二次會議『首度』提出」、
「台灣省政府建設廳八十三年四月九日（83）建六字第４１８２
５號函僅闡述專案小組第二次會議決議配售五十坪之內容。是以
在無任何證據資料足以認定陳照郎以己力『下手令』、『廢除』
行政院核定都市計畫法令、『擅改』道路及市場用地等情，自難
僅憑陳照郎對於整個安置計畫之推動不遺餘力，遽認被告依上開
資料證據，合理懷疑陳照郎有圖謀私利之情」、「被告上開評論
雖引部分公文為據，惟觀諸全文似有穿鑿附會擅斷事實之疑，且
特別將陳照郎省議員以符號突顯，顯係著重陳照郎個人有參與其
所指之弊案為之，至為顯明」；惟告訴人提出之上揭名冊，其內
容確屬不實，上訴人所稱：「陳照郎騙選票、改法令、搶民地」
，係針對與公眾利益有關之事項表達意見並作評論，其動機並非
以毀損告訴人名譽為唯一目的，此由上訴人於同一文宣內接著說
明為此項評論之來龍去脈，並附相關公文為證而記載：「宋省長
八十二年九月六日批示『搶劫』本案三重劃區15％抵費地案，配
給『該府建設廳八十三年四月九日建六字第４１８２５號函』核
定『未具法定效力之（一千多戶）拆遷戶』，且該15％抵費地係
勾結『陳照郎省議員』以省議會用箋下手令，『廢除』行政院已
核准定案都計法令，『擅改』邱、連兩任省主席核定……規劃完
成之『5.69公頃』道路及市場用地『變建地』，圖利陳照郎省議
員八十二年七月十日假三重市中正堂召開（主持）協調會，『改
變』台北縣政府原送省政府評估本案三區抵費地僅可安置730 戶
，改為1400人頭拆遷戶，且該案被民進黨縣長尤清發現，經尤縣
長於八十二年八月十九日簽函批示，如改變本案都市○○道路、
公園等面積不可減少』但是，國民黨省長宋楚瑜竟不予理會，照
樣核定，函令台北縣政府辦理公告發布實施。搶劫百姓私有土地
」即明。則上訴人所為之前揭指摘，均有確實之公文書作為依據
，亦非針對告訴人個人所為，其目的在揭發整個弊案。是該文宣
所稱之：「改法令」，實係：「『陳照郎省議員』以省議會用箋
下手令，『廢除』行政院已核准定案都計法令，『擅改』邱、連
兩任省主席核定……規劃完成之『5.69公頃』道路及市場用地『
變建地』，圖利陳照郎省議員八十二年七月十日假三重市中正堂
召開（主持）協調會，『改變』台北縣政府原送省政府評估本案
三區抵費地僅可安置730 戶，改為1400人頭拆遷戶」之濃縮說法
。所稱：「搶民地」，則係指該等道路公園用地因而減少，5.69
公頃之公共用地挪作他用。所謂「騙選票」，乃係依告訴人提出
之文宣記載，其為二重疏洪道拆遷戶爭取配售五十坪土地之過程
，說明系爭土地配售，均有法規限制，非可任意更改，告訴人爭
取配售土地之過程違法。（四）上訴人登報刊載：「『廢除』行
政院已核准定案都計法令，『擅改』邱、連兩任省主席核定……
規劃完成之『5.69公頃』道路及市場用地『變建地』」，乃依據
「蘆洲都市計畫（南港子地區）（二重疏洪道拆遷戶安置方案）
細部計畫案」之相關公文書及上訴人親身參與「三重堤防與二重
疏洪道三重地區拆遷戶安置案」所得之資料而來，並非出於虛偽
造，自不構成公職人員選舉罷免法之意圖使人不當選罪，原判
決顯然違背最高法院九十四年度台上字五二四七號、九十七年度
台上字第四一六號判決意旨，有不適用法則及適用法則不當之違
法。（五）上訴人於事發後比對告訴人提出由張通寶造具之系爭
名冊，發現全部不符合台灣高等法院七十七年度上訴字第四二０
號判決所認定之配地資格，而台灣省政府、台北縣政府亦因就前
開安置戶調查未盡確實，經監察院公告糾正，則告訴人明知該名
冊內容浮報，復未依原先查估資料予以審核，仍主張安置戶數增
加為一千四百戶，並將之刊載於其競選文宣上，上訴人予以評論
、指駁，顯為揭弊，自未違法。（六）告訴人所提出由張通寶造
具之系爭名冊，明顯有浮報人頭戶，侵害其他合法拆遷戶權益之
情形，已如前述，而張通寶等人於八十二年六月三日又確實偕同
立法委員陳宏昌、林志嘉等人前往行政院請願，則上訴人依據上
開事實於八十七年十二月三日自立早報刊登：「鄉親啊！選票被
騙，財產被賣，這種立委還能選他嗎？」等文字，乃根據事證所
作之合理評論，並使選民知悉候選人之為人，告訴人事後亦提出
相對應之說明，而使真理越辯越明，此乃民主政治之精髓。原判
決認定：「所刊登內容中『鄉親啊！選票被騙，財產被賣，這種
立委還能選他嗎？』之文字，既非事實之報導，亦涉及陳照郎是
否有『騙選票』、選民之『財產被賣』之不實攻擊，在選舉期間
，選舉過程瀰漫不實文宣攻擊文化中，被告刊登報紙指摘同選區
競選對手陳照郎之內容，自須秉諸事實為善意而適切之評論，非
可依部分公文斷章取義，率斷陳照郎確有施壓行政院造成弊端之
事實，是其刊登上開文字，就社會上之一般客觀判斷，已使社會
大眾對陳照郎人格信用產生質疑，就社會一般客觀認知判斷，顯
非就與公眾利益有關之事項予以公正評論，已逾越必要範圍與程
度，難認係出於善意之發表言論」，顯與司法院大法官釋字第五
０九號解釋所揭示之言論自由原則有違，有判決不適用法則及適
用法則不當之違法。（七）上訴人已舉證證明系爭專案小組第六
次會議所列之一千五百三十八戶安置戶中，確有告訴人提出由張
通寶造具名冊之拆遷安置戶列名其中，而上訴人於八十七年九月
二十四日，在中國時報第七版刊登：「揭發省水利處於八十六年
十月十八日在該處召開『三重堤防與二重疏洪道三重地區拆遷戶
安置事宜處理小組第六次會議』核定陳照郎省議員於八十一年十
二月二十九日提供張通寶先生（以雞舍、水塔、水井）造具之拆
遷安置戶名冊已予核定列為優先配地資格」，僅稱：「列為優先
配地資格」，並未稱已列為優先配地資格確定，前揭報刊登載之
內容，並無錯誤。再依原判決記載：「於八十六年十月十八日專
案小組第六次會議審議結果，合計1,538 戶享有配售資格，由台
北縣政府於八十六年十二月二日至八十七年三月一日辦理公告三
個月週知。公告期間異議案件，經專案小組多次審議結果需安置
1,508 戶，故拆遷戶安置配售資格之審理，係依台北縣政府核發
拆遷戶證明為審查認定之依據，並非依張通寶君所提供資料作為
優先配地資格，有經濟部水利署九十七年五月十六日經水地字第
０９７５１１１３６２０號函、九十七年六月三日經水地字第０
９７１７０００４４０號函存卷可稽。甚且台北縣政府遲於八十
八年三月十六日始以（88）北府地五字第９８９４１號函通知各
土地所有權人關於台北縣第十四期蘆洲市南港子市地重劃區土地
分配結果等業經核定，並自八十八年三月十七日至四月十六日公
告三十日。經濟部水利處八十八年七月三十一日經（88）水利地
字第８８１７００１５３號函送台北縣政府有關本案拆遷戶安置
名冊，經專案小組第七、八次會議審議，新增、減配售資格，重
新編制安置名冊及增減表，斯時安置配售名冊始大抵核定」，顯
見該專案小組第七次、第八次會議之核定結果，僅與第六次會議
差距三十戶，其核定基礎自係源自第六次會議，原判決又謂：
「並無任何證據資料顯示，專案小組於八十六年十月十八日第六
次會議審議就陳照郎提供張通寶造具之拆遷安置戶名冊享有『已
予核定列為【優先】配地資格』之情」，顯屬理由矛盾。況且前
述專案小組第七次、第八次會議核定之配地結果，亦有弊情。（
八）系爭名冊雖係張通寶等人所造具，惟係透過告訴人提出，原
判決認該名冊與告訴人無關，顯與卷內證據資料之內容不符。而
該名冊確有不實，亦經台灣板橋地方法院檢察署檢察官以七十五
年度偵字第六五五號起訴書提起公訴，並經台灣板橋地方法院以
七十五年度訴字第一四八號判決認定屬實，告訴人於「三重堤防
與二重疏洪道三重地區拆遷戶安置事宜處理小組」第二次會議時
，復曾發言主張：選擇本案三重劃區安置，應以二重疏洪道拆遷
戶為主，於八十一年十二月第一次會議已決議之907 戶配地名冊
，應優先配地，有剩餘之土地，再興建住宅另行安置其他拆遷戶
等語，足認上訴人指稱當初提出該名冊之告訴人，自始即知該名
冊列名者有違法拆遷戶等語，確屬有據。（九）依前台灣省政府
水利處（下稱台灣省政府水利處）八十六年十月三十日８６水地
字第Ｚ000000000號函暨檢附之第六次會議紀錄影本、
台北縣政府八十六年十一月二十八日８６北府五字第４３１４８
２號公告暨１２４５戶配地名冊、台灣省政府水利處八十七年十
二月二十四日８７水地字第Ｚ000000000號函暨第七次
會議紀錄影本、八十八年六月三十日８８水地字第Ｚ○○○○○
○○○○５號函暨第八次會議紀錄影本及經濟部水利處八十八年
七月三十一日經８８水利地字第Ｚ000000000函暨附件
影本，俱足以證明列名張通寶造具名冊中之違法拆遷戶，皆已列
入配地名冊內，以及經濟部水利處處長及相關承辦人員偽造拆遷
戶安置名冊，浮報安置數量等情，上訴人依據上開公文書刊登系
爭廣告，顯屬有據。（十）依台北縣政府九十二年一月九日北府
工新字第０９１０７４０２７１號函暨附件影本及七十一年二月
十二日北府建六字第２９５１４號函影本所載，建物如確認係於
五十七年五月二十九日之前興建完竣並遷入居住者，始得更正為
合法房屋，並規定應以房屋稅單、稅籍證明、水電費收據、戶口
名簿等作為認定是否係合法房屋之依據，並非僅以台北縣政府核
發之拆遷證明，作為審查認定之依據。惟台北縣政府擅自變更
規定，逕以拆遷戶證明書或台北縣政府公函證明，即得據以辦理
配地作業，此項變更顯然於法不合。又告訴人提出由張通寶等人
造具之拆遷戶名冊，顯有浮報情事，該部分根本無庸安置，上訴
人係基於肅清史治、懲治貪污，乃以所掌握之資料為依據，刊登
系爭廣告並為評論，其動機顯非以毀損被評論人名譽為唯一目的
，更非以被評論人之行為或私德為攻訐對象，而言論自由係民主
政治之核心，為憲法保障之基本權利，縱該言論稍微減損被評論
者之名譽，亦得阻違法，原判決竟無視上訴人提出之證據，顯
有理由不備及適用法則不當之違法。（十一）依法務部調查局台
北縣調查站八十六年二月十一日８６板肅字第８６０１７８號函
所載，系爭市地重劃案，政府各相關部門尚未決定，而該等拆遷
戶選定蘆洲南港子重劃區為安置地點，目前亦未完成法定都市計
畫程序，足見台北縣政府於八十七年九月二十四日以前，尚未決
定蘆洲南港子地區之公辦市地重劃案，惟台北縣政府相關人員竟
偽稱蘆洲市南港子重劃區細部計畫已於八十三年八月十七日公告
施行，以及重劃計畫書已於八十五年三月十九日奉准公告，並於
八十六年十二月二日函覆監察院及台灣板橋地方法院檢察署，案
經上訴人提出檢舉，惟司法機關竟不依法偵辦，反將上訴人提起
公訴等語。並提出本院九十七年度台上字第一五二一號、九十二
年度台上字七二二號、九十三年度台上字第七六號、九十四年度
台上字第五二四七號、九十七年度台上字第四一六號、九十七年
度台上字第一八八一號等件判決影本各乙份、告訴人競選文宣影
本乙份、台北高等行政法院九十年度訴字第四七六八號判決影本
乙份、七十九年公告計畫書影本乙份、八十四年及八十五年公告
之重劃計畫書影本各乙份、台灣省政府建設廳八十二年一月六日
８２建六字第４４１０號函影本乙紙、告訴人提出由張通寶造具
之９０７戶配地名冊影本乙份、台灣板橋地方法院檢察署檢察官
七十五年度偵字第六五五號起訴書影本、台灣板橋地方法院七十
五年度訴字第一四八號判決書影本各乙份、台北縣政府七十二年
十月二十日北府地四字第３１６４４０號函、七十二年六月八日
北府地四字第１４０６９５號函、七十二年十月二十日北府地四
字第３１７０８３號函、七十二年五月十二日北府國二字第１０
７８２２號函暨各函所附附件影本、八十六年十一月二十八日８
６北府五字第４３１４８２號公告暨附件影本各乙份、台灣省政
府建設廳八十二年六月一日建六字第２６８５８號函暨第二次會
議紀錄影本、台灣省政府水利處八十六年十月三十日８６水地字
第Ｚ000000000號函暨第六次會議紀錄影本、八十七年
十二月二十四日８７水地字第Ｚ000000000號函暨第七
次會議紀錄影本、八十八年六月三十日８８水地字第Ｚ○○○○
○○○○○５號函暨第八次會議紀錄影本、經濟部水利處八十八
年七月三十一日經８８水利地字第Ｚ000000000函暨附
件影本、台北縣政府九十二年一月九日北府工新字第０９１０７
４０２７１號函暨附件影本、七十一年二月十二日北府建六字第
２９５１４號函影本、九十年三月二十七日９０北府地劃字第０
８７１４５號公告影本、九十年四月三十日９０北府地劃字第０
９１０００５６７８９號函暨配地名冊影本、監察院九十二年三
月十一日院台內字第０９２１９００１８號函影本、台北縣政府
九十六年八月二十七日北府地區字第０９６０５６２１６６號函
影本、九十二年一月二十一日北府地劃字第０９２００２４９０
５號函暨補充答辯狀影本、八十三年四月二十七日八三北府地五
字第一二六七七八號函影本、八十四年一月五日八三北府地四字
第四五０九六二號函影本、七十八年九月四日七八北府地五字第
二七七五六三號函影本、七十八年九月十九日七八北府地五字第
二八九七五一號函影本、八十年八月七日八十北府地五字第二四
一二一八號函影本、八十二年十月一日八二北府地五字第三四三
四四四號函影本、行政院八十二年五月六日台八十二內字第１３
２４８號函影本、八十一年十二月二十四日台八十一內字第４３
１６８號函影本、法務部調查局台北縣調查站八十六年二月十一
日（86）板肅字第８６０１７８號函影本、台灣板橋地方法院檢
察署八十六年三月十八日板檢偕格八十四他九二三字第１７０６
１號函影本、台北縣政府八十二年八月十九日簽、函稿影本、台
灣省政府建設廳八十四年六月十三日八四建六字第２１２２３號
開會通知單暨議程影本、八十一年一月二十二日八十一建六字第
２３１５號函影本、八十年十二月二十七日八十建六字第０５６
８０１號函暨會議紀錄影本、八十一年一月三十日八十一建六字
第０００８９７號函影本、台灣板橋地方法院檢察署檢察官八十
七年度偵字第一五七二七號不起訴處分書影本、台北縣政府地政
局九十六年十月五日北地區字第０９６６５４２５７號函暨新聞
稿影本、台灣省政府地政處八十三年五月四日八三地二字第二四
七三二號函暨所附台灣省土地所有權人自行辦理市地重劃工作手
冊影本、申請書影本、台灣省政府七十九年一月三十一日七八府
建四字第１２５６０７號函影本、八十一年十月二十七日八一府
建水字第９５７２號函影本、八十一年十二月十七日八一府建水
字第１７９５７５號函影本、台灣省議會函影本及照片十二幀等
件為證。
惟查：原判決綜合卷內證據資料及調查證據之結果，認定上訴人
有其事實欄所載之犯行，已於理由內詳敘其調查證據之結果及取
捨證據認定之理由，並就上訴人否認犯罪所持之辯解，認非可採
，詳予指駁。復綜合卷內證據資料，於理由內分別說明：「依被
告（即上訴人，下同）提之證據資料，不能證明被告於八十七年
九月二十四日在中國時報第七版及於其文宣內所載『核定陳照郎
省議員於八十一年十二月二十九日提供張通寶先生（以雞舍、水
塔、水井）造具之拆遷安置戶名冊【已予核定列為優先配地資格
】』之內容，於刊登及文宣傳述時，係屬真實。被告雖主張依其
所提證據，有相當理由確信為真實，惟被告於選舉期間刊登報紙
或於文宣上指摘同選區陳照郎之內容，須賦予較高查證義務，並
秉諸事實為善意而中肯之評論，非可擷取政府機關部分往來公文
之文義，即認張通寶等人造具名冊之907 （戶）已列為優先配地
資格，而推斷陳照郎確有所指弊端之事實。是其刊登上開文字，
就社會上之一般客觀判斷，顯已逾越必要範圍與程度，難認係出
於善意之發表言論」、「被告於八十七年十一月二十七日在中時
晚報第八版刊登內容及以不實文字散發傳單部分：……雖引部分
公文為據，惟觀諸全文似有穿鑿附會擅斷事實之疑，且特別將陳
照郎省議員以符號突顯，顯係著重陳照郎個人有參與其所指之弊
案，至為顯明」、「被告於八十七年十二月三日自立早報頭版刊
登內容部分：……所刊登內容中『鄉親啊！選票被騙，財產被賣
，這種立委還能選他嗎？』之文字，既非事實之報導，亦涉及陳
照郎是否有『騙選票』、選民之『財產被賣』之不實攻擊，在選
舉期間，選舉過程瀰漫不實文宣攻擊文化中，被告刊登報紙指摘
同選區競選對手陳照郎之內容，自須秉諸事實為善意而且適切之
評論，非可依部分公文斷章取義，率斷陳照郎確有施壓行政院造
成弊端，是其刊登上開文字，就社會上之一般客觀判斷，已使社
會大眾對陳照郎人格信用產生質疑，就社會一般客觀認知判斷，
顯非就與公眾利益有關之事項予以公正評論，已逾越必要範圍與
程度，難認係出於善意之發表言論」。從形式上觀察，原判決並
無不適用法則、適用法則不當、採證違背經驗法則、理由矛盾、
理由不備等違背法令之情形。上訴意旨（三）、（四）、（五）
、（六）、（九）、（十）、（十一）均置原判決事實欄明確認
定及理由內已詳予說明之事項於不顧，徒憑己意，或就事實審法
院採證認事或證據證明力自由判斷職權之合法行使，再為單純事
實上爭執；或仍執原判決已敘明非可採信之上訴人否認犯罪辯解
，指摘原判決違法；俱不足以辨識原判決已具備違背法令之形式
要件。至於原判決理由雖記載：「被告（即上訴人，下同）核對
張通寶造具907 戶拆遷戶名冊及『第十四期蘆洲市南港子市地重
劃區配合經濟部水利署執行台北防洪初期治理工程三重堤防與二
重疏洪道三重地區拆遷戶安置計畫辦理抵費地配售抽籤作業之抵
費地配售名冊』、『台北縣三重重陽橋引道附近地區市地重劃區
抵費地配售清冊』、『新莊市頭前市地重劃區配售二重疏洪道三
重地區拆遷戶名冊』，固有張寶平等人未設籍、何新傳等人偽造
署押、以豬舍、鴿舍、水井、水塔等違章建物等名義，列入配地
名冊中；而陳照郎於專案小組第一次會議時，曾發言：本案已拖
延很久，不宜作拆遷戶意願調查。七十八年協調會請張通寶等三
位拆遷戶協助造具符合拆遷戶證明者之名冊，嗣後再增加者將不
多，其中被冒名或偽造而參加莊傳集中興建住宅係被害者應予安
置配售。貸款八十萬元及第一年政府補貼利息繳清者，應予安置
配售。拆遷戶資格及都市計畫變更之審議請同步審議」。惟就上
開事實何以不足為有利於上訴人之認定，原判決復於理由內說明
：「張通寶等人所提出造具907 （戶）拆遷戶名冊係依七十八年
十月十四日研商二重疏洪道三重地區拆遷戶配售抵費地案事宜會
議紀錄結論六：請陳秋金、黃萬得、張通寶符合資格持拆遷戶證
明者之名冊（包括設籍於新莊市及蘆洲鄉者）送台北縣政府查核
，有該次會議紀錄在卷為憑，是張通寶等人所造具之907 （戶）
拆遷戶名冊，係依上開會議決議從旁協助造具，嗣經完成名冊造
具，始轉由陳照郎送交台北縣政府查核，名冊之造具要與陳照郎
無涉。縱張通寶等人造具之拆遷戶名冊有部分疏失不實，因專案
小組審理拆遷戶安置配售資格，係依台北縣政府核發拆遷戶證明
為審查認定之依據，並因公告期間異議，迭經專案小組新增、減
配售，自難依陳照郎轉提張通寶造具之907 （戶）拆遷戶名冊稍
有違誤及於專案小組第一次會議上之發言，遽認陳照郎有圖謀私
利之事實。至監察院八十七年三月二十三日（87）院台內字第８
７１９００２６４號之糾正案，乃針對台北縣政府辦理二重疏洪
道拆遷證明之查證工作，未切實調閱各項原始資料查核，以向
台灣土地銀行所借得資料影本為查證藍本，並規避該府所應負擔
之查核拆遷證明責任，有違『公務員服務法』第七條規定，予以
糾正，此乃承辦查證工作之公務員未盡查核責任之違失，亦與陳
照郎轉提供張通寶等人造具之907 （戶）拆遷戶名冊是否涉及圖
謀私利弊端無關」、「張通寶造具907 （戶）拆遷戶名冊中，縱
有浮報人頭戶以侵占其他合法戶數權益之情事存在，遭致民眾質
疑台北縣政府核發拆遷證明之合法性及正確性，此乃台北縣政府
辦理二重疏洪道拆遷證明之查證工作未確實，各申報拆遷戶個人
有無虛報，牽涉申報戶己身是否違法之問題」，則該拆遷戶名冊
，縱令有浮報情事，亦難認與告訴人有何關聯。上訴意旨（一）
、（二）仍執該名冊造具涉及弊案及該名冊係透過告訴人提交予
主管機關云云，指摘原判決採證違背經驗法則，顯與法律規定得
為第三審上訴理由之違法情形不相適合。至於本院九十四年度台
上字第五二四七號判決意旨乃論述：「司法院大法官會議釋字第
五０九號解釋文：『言論自由為人民之基本權利，憲法第十一條
有明文保障，國家應給予最大限度之維護，俾其實現自我、溝通
意見、追求真理及監督各種政治或社會活動之功能得以發揮。惟
為兼顧對個人名譽、隱私及公共利益之保護，法律尚非不得對言
論自由依其傳播方式為合理之限制。刑法第三百十條第一項及第
二項誹謗罪即係保護個人法益而設，為防止妨礙他人之自由權利
所必要，符合憲法第二十三條規定之意旨。至刑法同條第三項前
段以對誹謗之事，能證明其為真實者不罰，係針對言論內容與事
實相符者之保障，並藉以限定刑罰權之範圍，非謂指摘或傳述誹
謗事項之行為人，必須自行證明其言論內容確屬真實，始能免於
刑責。惟行為人雖不能證明言論內容為真實，但依其所提證據資
料，認為行為人有相當理由確信其為真實者，即不能以誹謗之刑
責相繩，亦不得以此項規定而免除檢察官或自訴人於訴訟程序中
，依法應負行為人故意毀損他人名譽之舉證責任，或法院發現其
為真實之義務。就此而言，刑法第三百十條第三項與憲法保障言
論自由之旨趣並無牴觸』。推其對於刑法第三百十條第三項解釋
意旨，僅在減輕被告證明其言論（即指摘或傳述誹謗事項）為真
實之舉證責任，但被告仍須提出『證據資料』，證明有理由確信
其所為言論（即指摘或傳述誹謗事項）為真實，否則仍有可能構
成誹謗罪刑責。而『證據資料』係言論（指摘或傳述誹謗事項）
之依據，此所指『證據資料』應係真正，或雖非真正，但其提出
並非因惡意或重大輕率前提下，有相當理由確信其為真正者而言
。申言之，行為人就其發表之言論所憑之證據資料，雖非真正，
但其提出過程並非因惡意或重大輕率，而有相當理由確信其為真
正，且應就所提出之證據資料，說明依何理由確信所發表言論之
內容為真實，始可免除誹謗罪責；若行為人就其發表之言論所憑
之證據資料原非真正，而其提出過程有惡意或重大輕率情形，且
查與事實不符，只憑主觀判斷而杜撰或誇大事實，公然以貶抑言
詞散布謠言、傳播虛構具體事實為不實陳述，而達於誹謗他人名
譽之程度，自非不得律以誹謗罪責。同理，公職人員選舉罷免法
第九十二條之罪，所謂『散布謠言或傳播不實』之事，均以散布
、傳播虛構具體事實為構成要件，自亦有上開說明之適用」。而
本院九十七年度台上字第四一六號判決意旨則在闡述：「公職人
員選舉罷免法第九十二條之罪之成立，固以行為人意圖使候選人
不當選，而以文字、圖畫、錄音、錄影、演講或他法，散布謠言
或傳播不實之事項，足以生損害於公眾或他人者，為其構成要件
。但其所稱『散布謠言、傳播不實之事』云者，依法律應於最大
限度之範圍內保障言論自由之原則而論，自應以行為人惡意散布
謠言，或傳播虛構不實之事項者，為其內涵；亦即除須有意圖使
某候選人不當選之特別要件外，復應具備犯罪故意之一般責任要
件，始能論以該罪。若候選人對於所傳播之言論內容，並非完全
出於虛捏假造，縱因疏虞未能查證事實真相，致所發表之言論內
容未盡與事實相符者，若不能積極證明候選人主觀上具有虛捏事
實誹謗之犯罪故意（即惡意）者，仍不能遽依上述罪名相繩」。
上開諸項情形與原判決所確認之事實不同，要難比附援引。上訴
意旨（四）另執本院前揭判決意旨，指摘原判決有不適用法則及
適用法則不當之違法，殊屬誤會。又上訴人於八十七年九月二十
四日，係在中國時報第七版刊登：「揭發省水利處於八十六年十
月十八日在該處召開『三重堤防與二重疏洪道三重地區拆遷戶安
置事宜處理小組第六次會議』核定陳照郎省議員於八十一年十二
月二十九日提供張通寶先生（以雞舍、水塔、水井）造具之拆遷
安置戶名冊【已予核定列為優先配地資格】」，非謂張通寶造具
之拆遷安置戶名冊僅列為優先配地資格而已。而系爭拆遷戶安置
配售資格之審查，係依台北縣政府核發拆遷戶證明為審查認定之
依據，並非依張通寶君所提供資料作為優先配地資格，復有經濟
部水利署九十七年六月三日經水地字第０９７１７０００４４０
號函在卷可稽（見原審卷第八五頁）。上訴意旨（七）執以指摘
原判決理由矛盾各節，均非依據卷內資料而為主張。至於台灣板
橋地方法院檢察署檢察官七十五年度偵字第六五五號起訴書及台
灣板橋地方法院以七十五年度訴字第一四八號判決所起訴及審理
之對象，係何新傳、葉宗榮、李佩儀、黃志強等人，告訴人既非
該案之被告，上開判決亦未認定告訴人與何新傳等人有共同正犯
關係，上訴意旨（八）執上開起訴書、判決書影本，以及告訴人
於「三重堤防與二重疏洪道三重地區拆遷戶安置事宜處理小組」
第二次會議時，曾發言主張：選擇本案三重劃區安置，應以二重
疏洪道拆遷戶為主，於八十一年十二月第一次會議已決議之 907
戶配地名冊，應優先配地，有剩餘之土地，再興建住宅另行安置
其他拆遷戶等語，主張伊指稱當初提出該名冊之告訴人，自始即
知於該名冊內列名者有違法拆遷戶云云，確屬有據等語，亦非適
法。綜上所論，本件上訴違背法律上之程式，予以駁回。又本院
為法律審，上訴人提出之本院九十二年度台上字七二二號、九十
三年度台上字第七六號、九十四年度台上字第五二四七號、九十
七年度台上字第四一六號、九十七年度台上字第一八八一號等件
判決影本各乙份、告訴人競選文宣影本乙份、台北高等行政法院
九十年度訴字第四七六八號判決影本乙份、七十九年公告計畫書
影本乙份、八十四年及八十五年公告之重劃計畫書影本各乙份、
台灣省政府建設廳八十二年一月六日８２建六字第４４１０號函
影乙紙、告訴人提出由張通寶造具之９０７戶配地名冊影本乙份
、台灣板橋地方法院檢察署檢察官七十五年度偵字第六五五號起
訴書影本、台灣板橋地方法院七十五年度訴字第一四八號判決書
影本各乙份、台北縣政府七十二年十月二十日北府地四字第３１
６４４０號函、七十二年六月八日北府地四字第１４０６９５號
函、七十二年十月二十日北府地四字第３１７０８３號函、七十
二年五月十二日北府國二字第１０７８２２號函暨各函所附附件
影本、八十六年十一月二十八日８６北府五字第４３１４８２號
公告暨附件影本各乙份、台灣省政府建設廳八十二年六月一日建
六字第２６８５８號函暨第二次會議紀錄影本、台灣省政府水利
處八十六年十月三十日８６水地字第Ｚ000000000號函
暨第六次會議紀錄影本、八十七年十二月二十四日８７水地字第
Ｚ000000000號函暨第七次會議紀錄影本、八十八年六
月三十日８８水地字第Ｚ000000000５號函暨第八次會
議紀錄影本、經濟部水利處八十八年七月三十一日經８８水利地
字第Ｚ000000000函暨附件影本、台北縣政府九十二年
一月九日北府工新字第０９１０７４０２７１號函暨附件影本、
七十一年二月十二日北府建六字第２９５１４號函影本、九十年
三月二十七日９０北府地劃字第０８７１４５號公告影本、九十
年四月三十日９０北府地劃字第０９１０００５６７８９號函暨
配地名冊影本、監察院九十二年三月十一日院台內字第０９２１
９００１８號函影本、台北縣政府九十六年八月二十七日北府地
區字第０９６０５６２１６６號函影本、九十二年一月二十一日
北府地劃字第０９２００２４９０５號函暨補充答辯狀影本、八
十三年四月二十七日八三北府地五字第一二六七七八號函影本、
八十四年一月五日八三北府地四字第四五０九六二號函影本、七
十八年九月四日七八北府地五字第二七七五六三號函影本、七十
八年九月十九日七八北府地五字第二八九七五一號函影本、八十
年八月七日八十北府地五字第二四一二一八號函影本、八十二年
十月一日八二北府地五字第三四三四四四號函影本、行政院八十
二年五月六日台八十二內字第１３２４８號函影本、八十一年十
二月二十四日台八十一內字第４３１６８號函影本、法務部調查
局台北縣調查站八十六年二月十一日（86）板肅字第８６０１７
８號函影本、台灣板橋地方法院檢察署八十六年三月十八日板檢
偕格八十四他九二三字第１７０６１號函影本、台北縣政府八十
二年八月十九日簽、函稿影本、台灣省政府建設廳八十四年六月
十三日八四建六字第２１２２３號開會通知單暨議程影本、八十
一年一月二十二日八十一建六字第２３１５號函影本、八十年十
二月二十七日八十建六字第０５６８０１號函暨會議紀錄影本、
八十一年一月三十日八十一建六字第０００８９７號函影本、台
灣板橋地方法院檢察署檢察官八十七年度偵字第一五七二七號不
起訴處分書影本、台北縣政府地政局九十六年十月五日北地區字
第０９６６５４２５７號函暨新聞稿影本、台灣省政府地政處八
十三年五月四日八三地二字第二四七三二號函暨所附台灣省土地
所有權人自行辦理市地重劃工作手冊影本、申請書影本、台灣省
政府七十九年一月三十一日七八府建四字第１２５６０７號函影
本、八十一年十月二十七日八一府建水字第９５７２號函影本、
八十一年十二月十七日八一府建水字第１７９５７５號函影本、
台灣省議會函影本及照片十二幀等件，均無從斟酌，附為指明。
據上論結，應依刑事訴訟法第三百九十五條前段，判決如主文。
中    華    民    國  九十八  年    七    月   三十   日
                      最高法院刑事第七庭
                          審判長法官  林  永  茂
                                法官  吳  昆  仁
                                法官  蘇  振  堂
                                法官  蕭  仰  歸
                                法官  李  錦  樑
      本件正本證明與原本無異
                                      書  記  官
中    華    民    國  九十八  年    八    月    四    日
                                                      K


司法院資訊處製作；財團法人民間司法改革基金會備份。
